ACORDAO-COMPLETO-2411618

ACÓRDÃO 1243/2020 ATA 17/2020 - PLENÁRIO

VISTOS, relatados e discutidos estes autos administrativos versando sobre arguição de exceção de suspeição apresentada pela Promotora de Justiça do Ministério Público do Distrito Federal e Territórios, Maria Elda Fernandes Melo, em desfavor do Ministro Bruno Dantas, em face da relatoria do processo de controle externo TC Processo 015.772/2020-9, que trata de Representação do MPTCU acerca de possíveis irregularidades na convocação de Promotores de Justiça para atuar como membros auxiliares da Administração Superior do MPDFT, e no pagamento, aos referidos agentes públicos, da diferença entre os subsídios de Procurador e de Promotor de Justiça.
	ACORDAM os Ministros do Tribunal de Contas da União, reunidos em Sessão do Plenário, ante as razões expostas pelo relator, em:
	9.1. com fundamento no art. 2°, inciso I, da Resolução-TCU 259/2014, c/c o art. 55, § 3º, da Lei 13.105/2015 (Código de Processo Civil) , promover o apensamento definitivo do presente processo ao TC Processo 015.410/2020-0, para julgamento conjunto;
	9.2. encaminhar ao relator do processo de controle externo TC Processo 015.772/2020-9, por cópia, para as providências que entender pertinentes, os pedidos da excipiente, de ingresso como interessada, bem como de juntada, àqueles autos, da documentação complementar indicada à peça 2.

Arguição de impedimento/suspeição em processo de representação sobre possíveis irregularidades na convocação de Promotores de Justiça para atuarem como membros auxiliares da Administração Superior do MPDFT e no pagamento, aos referidos agentes públicos, da diferença entre os subsídios de Procurador e de Promotor de Justiça.

Tribunal de Contas da União.

3. Interessado/Excipiente/Excepto:
3.1. Interessado: Ministério Público do Distrito Federal e Territórios - MPDFT.
3.2. Excipiente: Maria Elda Fernandes Melo, Promotora de Justiça do Ministério Público do Distrito Federal e Territórios - MPDFT.
3.3. Excepto: Ministro Bruno Dantas.

13.1. Ministros presentes: José Mucio Monteiro (Presidente), Walton Alencar Rodrigues, Benjamin Zymler, Augusto Nardes, Aroldo Cedraz (Relator), Raimundo Carreiro, Ana Arraes e Vital do Rêgo.
13.2. Ministros-Substitutos presentes: Marcos Bemquerer Costa, André Luís de Carvalho e Weder de Oliveira.

AROLDO CEDRAZ

Cuida-se de processo administrativo referente à arguição de suspeição subscrita pela Promotora de Justiça do Ministério Público do Distrito Federal e Territórios (MPDFT) , Maria Elda Fernandes Melo, endereçada ao Exmo. Ministro Bruno Dantas, relativamente à atuação de Sua Excelência na relatoria do processo de controle externo TC Processo 015.772/2020-9, o qual trata de Representação da lavra do Procurador do MPTCU Júlio Marcelo de Oliveira acerca de possíveis irregularidades na convocação de Promotores de Justiça para atuar como membros auxiliares da Administração Superior do MPDFT, e no pagamento, aos referidos agentes públicos, da diferença entre os subsídios de Procurador e de Promotor de Justiça (peça 2) .
2.	A arguição veio acompanhada de cópia da documentação consubstanciada nos itens resumidos a seguir: a) Carteira de identidade da excipiente (peça 3) ; b) Manifestação da Procuradora-Geral de Justiça do MPDFT no Procedimento de Controle Administrativo 1.00216/2020-53, instaurado no âmbito do CNMP (peça 4) ; c) Notícia do site www.oantagonista.com acerca de suposta atuação do advogado Sérgio Bermudes junto ao Conselho Administrativo de Defesa Econômica - CADE, para obtenção de parecer contra uma Resolução da Antaq, e também junto ao TCU em face da referida Agência Reguladora, e informando ainda que o Ministro Bruno Dantas seria o "padrinho" da indicação do Auditor Federal de Controle Externo Alexandre Barreto de Souza para a Presidência do CADE (peça 5) ; d) Currículo do referido auditor, atual Presidente do CADE, com  mandato de 22/06/2017 a 21/06/2021 (peça 6) .
3.	Para o completo entendimento da matéria versada nos autos, transcrevo a seguir, com os destaques do original, o teor da arguição apresentada ao Exmo. Ministro Bruno Dantas (peça 2) :
	"MARIA ELDA FERNANDES MELO, Promotora de Justiça do Ministério Público do Distrito Federal e Territórios (MPDFT) , titular da 2ª Promotoria de Justiça de Defesa da Ordem Tributária, vêm à presença de Vossa Excelência, com fundamento no art. 39, VIII, art. 146, § 2º, art. 151, parágrafo único e art. 162, do Regimento Interno do TCU, requerer seu ingresso no feito como interessada em razão dos fatos a seguir expostos para ao final requerer o que se segue.
	A requerente encaminhou ao Ministério Público perante o TCU as informações que fundamentam a presente representação, a qual noticia que promotores de justiça do MPDFT, ocupantes de cargos em comissão vinculados à Administração Superior (Procuradoria-Geral de Justiça e Corregedoria-Geral) , estão sendo remunerados com o subsídio correspondente ao cargo de procurador de justiça, sem prejuízo do pagamento dos valores concernentes às respectivas funções comissionadas. 
	O interesse da requerente em ingressar no feito reside no fato de ter acesso a documentos e informações que poderão contribuir para o deslinde da questão ora sob apreciação dessa r. Corte de Contas, a exemplo de documentos e decisões relativos ao Procedimento de Controle Administrativo nº 1.00216/2020-53, em trâmite no Conselho Nacional do Ministério Público, cujo objeto coincide com o do presente feito. 
	Com efeito, já nesta oportunidade, a signatária requer, com amparo no art. 146, §3º e art. 162, do Regimento Interno do TCU, a juntada de cópia das informações prestadas pela senhora Procuradora-Geral de Justiça do MPDFT no bojo do referido procedimento. 
	Além de postular pelo seu ingresso no feito como interessada, a requerente vem, respeitosamente, arguir a suspeição de Vossa Excelência, nos termos do art. 39, VIII e art. 151, parágrafo único, do Regimento Interno do TCU, haja vista ser de conhecimento público a existência de amizade íntima entre Vossa Excelência e a representada, Excelentíssima Senhora Procuradora-Geral de Justiça do MPDFT, bem como com seu cônjuge. 
	De fato, a representada é casada com o senhor Alexandre Barreto de Souza, Auditor Federal de Controle Externo do TCU, o qual exerceu o cargo de chefe do gabinete de Vossa Excelência no período de 2014 a 2017, quando então assumiu a presidência do CADE (doc. anexo) . 
	Além de ter sido chefe de gabinete, restou amplamente divulgado na mídia nacional, que Vossa Excelência teria sido o "padrinho" do senhor Alexandre Barreto de Souza quando de sua escolha para presidência do Cade (doc. anexo) .
	Também é notório que, a despeito de Vossa Excelência e do senhor Alexandre Barreto de Souza atualmente trabalharem em instituições distintas, mantém íntegro o vínculo de outrora, seja em razão de ações coordenadas entre o Cade e o TCU, seja em razão da amizade construída ao longo, pelo menos, de uma década.
	Com efeito, a atuação conjunta de ambos tem alcançado grande repercussão nacional, a exemplo da apuração de possíveis irregularidades na construção da usina de Angra 3, de questões atinentes à Lava Jato e da revogação de resolução da Antaq (Agência Nacional de Transporte Aquaviário) que proibia utilização de embarcações de bandeiras estrangeiras em águas brasileiras. 
	Nesse contexto, a remessa do feito para outro eminente Ministro evitará que futuras atuações em conjunto fiquem imunes a possíveis e deletérias "fake news" aptas a desgastar a imagem do TCU e do CADE, bem como dificultar a compreensão das soluções apresentadas por essas respeitáveis instituição a eventuais irregularidades que assolam nosso já combalido Brasil.
	Cabe observar, por derradeiro, que Vossa Excelência já se manifestou no presente feito, indeferindo o pedido liminar, a despeito de a Secretaria de Fiscalização de Pessoal do TCU (peça 13 dos autos) ter se manifestado pela imediata suspensão do pagamento do subsídio de procurador de justiça a promotores de justiça que exercem cargos em comissão perante a Administração Superior do MPDFT. 
	Diante disso e considerando ainda que: (i) o indeferimento da liminar pode ensejar a prorrogação de dano ao erário consistente no pagamento de verba indevida a membros do MPDFT; (ii) a senhora Procuradora-Geral de Justiça admitiu perante o CNMP ter se utilizado de normativos legais próprios do Poder Judiciário que, por sua vez, não se aplicam ao caso em tela e tampouco autorizam a equiparação de subsídio de promotor de justiça ao de procurador de justiça e; (iii) a decisão que autorizou citada equiparação não foi publicada, seja na rede interna de comunicação do MPDFT, por meio de portaria, seja no Diário Oficial, a signatária requer a Vossa Excelência que aprecie o presente pedido com a urgência que caso demanda, para reconhecer a suspeição, nos termos do art. 39, VIII e art. 151, parágrafo único do Regimento Interno do TCU, e determinar a remessa do feito para o nobre Ministro regimentalmente indicado para substituir Vossa Excelência. 
	Entendendo-se de maneira diversa, a requerente postula pelo deferimento do pedido de seu ingresso no feito como interessada e a juntada de cópia das informações prestadas pela senhora Procuradora-Geral de Justiça do MPDFT em procedimento administrativo atualmente em tramitação no CNMP. 
	Brasília, 12 de maio de 2020.
	Maria Elda Fernandes Melo
	Requerente"
4.	Nos termos da Questão de Ordem TCU n. 3/2019 (Ata n. 49, de 11/12/2019) , foi promovido, em 13/05/2020, sorteio para a relatoria do presente processo de arguição de exceção de suspeição, tendo recaído sobre a Exma. Ministra Ana Arraes, Vice-Presidente e atual Corregedora.
5.	Ato contínuo, a então relatora proferiu o despacho acostado à peça 07, cujo inteiro teor transcrevo a seguir, com os destaques do original: 
	"Trata-se de arguição incidental de suspeição do ministro Bruno Dantas em face de sua relatoria no TC Processo 015.772/2020-9, apresentada pela Promotora de Justiça do Ministério Público do Distrito Federal e Territórios (MPDFT) , titular da 2ª Promotoria de Justiça de Defesa da Ordem Tributária, Maria Elda Fernandes Melo.
2.	Em atenção ao rito consubstanciado na Questão de Ordem 3/2019, aprovada em Sessão Plenária no dia 11/12/2019, fui sorteada relatora do presente feito.
3.	O TC Processo 015.772/2020-9 cuida de representação formulada pelo Ministério Público junto ao TCU - a partir de fatos narrados pela aludida promotora - sobre possível irregularidade na convocação de Promotores de Justiça para atuarem como membros auxiliares da Administração Superior do MPDFT e no pagamento, aos referidos agentes públicos, da diferença entre os subsídios de Procurador e de Promotor de Justiça, bem como incompatibilidade na cumulação com função de confiança, na eventualidade de se admitir o pagamento daquela diferença remuneratória.
4.	A arguente, que também requer a admissão como interessada naqueles autos, sustenta que a suspeição estaria na amizade íntima do relator com a representada, Fabiana Costa Oliveira Barreto, Procuradora-Geral de Justiça do MPDFT, e com seu cônjuge, Alexandre Barreto de Souza, servidor desta Casa a atualmente Presidente do Conselho Administrativo de Defesa Econômica (Cade) .
5.	Há semelhança entre esse pedido e o formulado pela mesma peticionária no TC Processo 015.410/2020-0 (rel. min. Aroldo Cedraz) , no qual também argui a suspeição do ministro Bruno Dantas na condição de relator do TC Processo 009.407/2020-0. Esse processo, por sua vez, trata de representação também formulada pelo MPTCU, a partir de fatos apresentados por aquela requerente, acerca de possível ilegalidade na designação de membros do MPDFT para atuar em Promotorias de Justiça de Apoio Operacional, bem como quanto ao pagamento, aos referidos agentes públicos, de gratificação por exercício cumulativo de ofícios.
6.	A causa de pedir em ambos os incidentes de suspeição é idêntica, como visto anteriormente, e está calcada na alegação de amizade íntima do ministro Bruno Dantas com a autoridade signatária dos atos administrativos cuja licitude se questiona naquelas representações e com seu cônjuge.
7.	Embora a situação ora evidenciada não conduza exatamente à hipótese de conexão, haja vista que os pedidos se igualam na natureza mas se diferenciam no conteúdo - pois visam à suspeição do ministro Bruno Dantas em dois processos com objetos distintos, ainda que análogos -, não há dúvidas de que os objetos são comuns, atraindo a hipótese prevista no art. 2°, inciso I, da Resolução-TCU 259/2014:
"Art. 2º Para efeitos desta Resolução, considera-se: 
I - apensamento definitivo: união definitiva de um ou mais processos a outro processo (considerado principal) , desde que seus objetos sejam comuns, total ou parcialmente ou que possua relação de dependência, conexão ou continência; (grifei) ".
8.	É recomendável, portanto, submeter estes autos ao juízo do relator do TC Processo 015.410/2020-0, por prevenção, a fim de evitar decisões conflitantes ou contraditórias. Amparo-me ainda na regra prescrita no art. 55, § 3º, do Código de Processo Civil:
"Art. 55. Reputam-se conexas 2 (duas) ou mais ações quando lhes for comum o pedido ou a causa de pedir.
 (...) 
§ 3º Serão reunidos para julgamento conjunto os processos que possam gerar risco de prolação de decisões conflitantes ou contraditórias caso decididos separadamente, mesmo sem conexão entre eles" (grifei) .
	
	Ante o exposto, submeto o processo ao gabinete do ministro Aroldo Cedraz."
6.	Em atendimento à proposta da então relatora e considerando a nova distribuição do processo efetuada pela Secretaria das Sessões (peça 08) , assumi a relatoria dos presentes autos, por prevenção, e determinei a sua inclusão na pauta ordinária da Sessão do Plenário de 20/5/2020.
	É o Relatório.

não há.

Não atuou.

ADMINISTRATIVO. arguição de EXCEÇÃO DE SUSPEIÇÃO. PEDIDO DE INGRESSO, NO PROCESSO DE CONTROLE EXTERNO TC 015.772/2020-9, COMO INTERESSADA, DA EXCIPIENTE. PEDIDO DE JUNTADA, Àqueles autos, DE DOCUMENTAÇÃO COMPLEMeNTAR. eNCAMINHAMENTO DOS PEDIDOS, POR CÓPIA, AO RELATOR, para deliberação. arguição de EXCEÇÃO DE SUSPEIÇÃO com causa de pedir idêntica À do tc 015.410/2020-0, que trata de incidente de suspeição em face da relatoria do processo de controle externo tc 009.407/2020-0, versando sobre repreSENtação do mptcu acerca de possível irregularidade na designação de membros do MPDFT para atuação em Promotorias de Justiça de Apoio Operacional, bem como quanto ao pagamento, aos referidos agentes públicos, de gratificação por exercício cumulativo de ofícios. APENSAMENTO definitivo do processo ao TC 015.410/2020-0, para apreciação conjunta.

ARGUIÇÃO DE IMPEDIMENTO/SUSPEIÇÃO (ARGUI)

não atuou.

Como visto no Relatório precedente, trata-se de autos administrativos referentes à arguição de exceção de suspeição apresentada pela Procuradora de Justiça do MPDFT, Maria Elda Fernandes Melo, em face do Exmo. Ministro Bruno Dantas, relativamente à atuação de Sua Excelência no TC Processo 015.772/2020-9, que versa sobre Representação do MPTCU, da lavra do ilustre Procurador Júlio Marcelo de Oliveira, acerca de possíveis irregularidades na convocação de Promotores de Justiça para atuar como membros auxiliares da Administração Superior do MPDFT, e no pagamento, aos referidos agentes públicos, da diferença entre os subsídios de Procurador e de Promotor de Justiça.
2.	Na presente fase do processo, ao assumir a relatoria do feito por prevenção, dada a natureza da matéria, com objeto comum a processo mais antigo, TC Processo 015.410/2020-0, de minha relatoria, também constante da pauta desta Sessão do Plenário, versando sobre arguição de suspeição com as mesmas autoridades excipiente e excepta, com causa de pedir idêntica, qual seja, alegação de possível amizade íntima do ministro do Tribunal com a autoridade máxima signatária dos atos administrativos do MPDFT (atos sob análise em processo de Representação) , bem assim com o cônjuge daquela titular da Procuradoria-Geral de Justiça do DF, o qual exerceu a função de chefe de gabinete do ministro e atualmente ocupa a Presidência do Conselho Administrativo de Defesa Econômica - CADE, trago ao escrutínio do E. Colegiado proposta de apensamento definitivo destes autos àqueles, para julgamento conjunto, a teor do disposto no art. 2º, inciso I, da Resolução TCU 259/2014, c/c o art. 55, § 3º, da  Lei 13.105/2015 (Código de Processo Civil) .
3.	Em acréscimo, proponho o encaminhamento, ao relator do mencionado processo de controle externo TC Processo 015.772/2020-9, por cópia, para as providências que entender pertinentes, dos pedidos da excipiente, primeiro de ingresso como interessada e por fim de juntada, àqueles autos, da documentação complementar indicada à peça 2.
	Ante o exposto, VOTO por que o Tribunal adote o Acórdão que submeto à apreciação deste Colegiado.
TCU, Sala das Sessões Ministro Luciano Brandão Alves de Souza, em 20 de maio de 2020.
AROLDO CEDRAZ 
Relator